【裁判字號】    89,自緝,7
【裁判日期】    890307
【裁判案由】    詐欺
【裁判全文】
臺灣板橋地方法院刑事判決                      八十九年度自緝字第七號
    自訴人  乙○○○
    被  告  甲 ○ ○
右列被告因詐欺案件，經自訴人提起自訴，本院判決如左：
    主    文
甲○○無罪。
    理    由
一、公訴意旨略以：被告甲○○於民國八十六年農曆九月十六日起，在臺北縣土城市
    ○○○路七十七號六樓住處自任會首，召集每會新臺幣（下同）一萬元之互助會
    ，連同會首共十九會，採外標制，農曆每月十六日下午二時在上址開標，會期至
    八十八年農曆三月十六日止，自訴人乙○○○參加一會。詎自訴人於八十八年農
    曆二月十六日倒數第二會前往投標地點參加投標時，被告竟已宣告倒會不知去向
    ，並基於為自己不法所有之意圖，先後收取自訴人繳交之會款共新臺幣（下同）
    十六萬元，因認被告涉犯刑法第三百三十九條第一項之詐欺取財罪嫌云云。
二、惟按犯罪事實應依證據認定之，無證據不得推定其犯罪事實，又不能證明被告犯
    罪者，應諭知無罪之判決，刑事訴訟法第一百五十四條、第三百零一條第一項分
    別定有明文。再按犯罪事實之認定，應憑證據，如未能發現相當證據，或證據不
    足以證明，自不能以推測或擬制之方法，以為裁判基礎（最高法院四十年臺上字
    第八十六號判例參照）。又刑法上詐欺罪之成立，以意圖為自己或第三人不法之
    所有，以詐術使人將本人或第三人之物交付為要件，所謂以詐術使人交付，必須
    被詐欺之人因其詐術而陷於錯誤，若其所用方法，不能認為詐術，亦不致使人陷
    於錯誤，即不構成該罪，最高法院四十六年臺上字第二六０號著有判例。查本件
    自訴意旨認被告甲○○涉犯刑法第三百三十九條第一項之詐欺取財罪嫌，無非係
    以自訴人於倒數第二會前往投標時，被告已不知去向之事實為其論據。經訊被告
    固坦承於前揭時地召集互助會，及於八十八年二月份停會之事實，惟堅決否認詐
    欺犯行，辯稱：伊在剩下三會時有跟會員說剩餘的會用抽籤方式決定，因伊亦遭
    他人倒會，有告訴會員伊經濟狀況有困難，會款慢慢償還等語。
三、經查被告於八十六年農曆九月十六日起，在臺北縣土城市○○○路七十七號六樓
    住處自任會首，召集每會一萬元之互助會，連同會首共十九會，採外標制，農曆
    每月十六日下午二時在上址開標，會期至八十八年農曆三月十六日止，自訴人乙
    ○○○參加一會之事實，業經自訴人乙○○○指述明確，並有互助會會單一紙附
    卷可稽，被告對此並不否認。次查至八十八年二月份停會時止，該互助會已開標
    十七次，剩最後二會，而先前已開標之十七次會，每次均正常投開標，得標會員
    亦均取得得標款，被告並無冒標情事，亦為自訴人與被告於本院調查審理時所不
    爭執。按民間互助會除別有約定外，均係會首與各會員間成立之契約關係，會首
    負有收取會款給付得標人之義務，得標人有請求給付之債權，會首是否構成詐欺
    罪，應以其於召會之始是否有詐欺之意圖，或其後有無冒標向活會會員詐收會款
    等情為斷。查本案被告至八十八年二月停會前之十七次投開標，並無冒標向活會
    會員詐收會款之情事，至八十八年二月份單純停標，對所餘包括自訴人在內之二
    活會會員，並無詐欺之積極行為可言，且死會會員仍有繳交死會款之義務，被告
    既無冒標詐收會款情事，尚難僅以其停會，逕以詐欺取財罪相繩。此外復查無其
    他積極事證足資證明被告有何詐欺情事，本件應屬民事糾葛，揆諸前揭條文規定
    及判例意旨，自應為被告無罪判決之諭知。
據上論斷，應依刑事訴訟法第三百四十三條、第三百零一條第一項判決如主文。
中      華      民      國      八  十  九    年     三    月     八    日
                                        臺灣板橋地方法院刑事第四庭
                                            法    官    談      虎
右正本證明與原本無異。
如不服本判決，應於判決送達後十日內向本院提出上訴狀。
                                            書 記 官    彭  麗  紅
中      華      民      國      八十九      年    三    月      八      日


司法院資訊處製作；財團法人民間司法改革基金會備份。
